臺灣桃園地方法院刑事判決
110年度易字第22號
公  訴  人  臺灣桃園地方檢察署檢察官
被      告  徐美  





被      告  陳緯紘（原名陳凱銘）



被      告  張原齊  


共      同
選任辯護人  陳楷天律師
上列被告因妨害自由案件，經檢察官提起公訴（109年度偵字第3
344號），本院判決如下：
    主  文
徐美、陳緯紘、張原齊均無罪。
    理  由
一、公訴意旨略以：被告徐美、陳緯紘、張原齊共同基於強制
    之犯意聯絡，於民國108年7月6日19時30分許，偕同前往桃
    園市○○區○○路00號之1，由告訴人蔣國棟所開設之「阿慧小
    吃店」，欲向告訴人索討積欠徐美之債務，期間徐美不斷
    大聲要告訴人還錢，而陳緯紘、張原齊則向店內顧客陳稱「
    店裡沒有要做生意」等語，並且揮手令顧客離去，致妨害告
    訴人行使經營餐飲店之權利。因認被告徐美、陳緯紘、張
    原齊均涉犯刑法第304條第1項之強制罪嫌等語。
二、按犯罪事實應依證據認定之，無證據不得認定犯罪事實；又
    不能證明被告犯罪者，應諭知無罪之判決，刑事訴訟法第15
    4條第2項、第301條第1項，分別定有明文。次按，所謂證據
    ，係指直接間接足以證明犯罪行為之一切證人、證物而言；
    且事實之認定，應憑證據，如未能發現相當證據，或證據不
    足以證明，自不能以推測或擬制之方法，以為裁判基礎；又
    檢察官對於起訴之犯罪事實，倘其所提出之證據，不足為被
    告有罪之積極證明，或其指出之證明方法，無從說服法院以
    形成被告有罪之心證，基於無罪推定之原則，自應為被告無
    罪判決之諭知，最高法院30年上字第128號、40年台上字第8
    6號、92年台上字第128號判例意旨可參。另告訴人之指訴，
    係以使被告判罪處刑為目的，故多作不利於被告之陳述，自
    不得以其指訴為被告犯罪之唯一證據；以告訴人之指訴，為
    證據方法，必其指訴，無有瑕疵，且查與事實相符，始得資
    為判決之基礎，最高法院84年度台上字第5368號及79年度台
    上字第3923號判決亦分別著有明文。
三、公訴意旨認被告徐美、陳緯紘、張原齊涉犯前揭強制罪犯
    行，無非係以：證人即告訴人於警詢、偵查及本院之證述、
    證人蔣昀吟於於本院之證述、現場監視器及手機錄影畫面、
    被告3人於警詢及偵查中之供述為其論據。
四、訊據被告3人固坦承於起訴書所載時間，偕同前往告訴人開
    設之「阿慧小吃店」，向告訴人索討積欠被告徐美之債務
    ，期間被告徐美大聲要告訴人還錢，而被告陳緯紘、張原
    齊曾向顧客揮手等節，惟堅詞否認有何強制罪之犯行，被告
    徐美辯稱：當天因告訴人否認欠錢，所以我可能情緒較急
    ，也有點生氣，但沒有不讓告訴人做生意，客人點餐、找錢
    我也是讓開等語；被告陳緯紘辯稱：我是對客人說沒事沒事
    ，他們有金錢糾紛，並未稱店裡沒有要做生意等語；被告陳
    緯紘亦辯稱：我沒有揮手，也沒有說店裡沒有要做生意等語
    ，辯護人則辯謂：依卷內手機錄影可知，案發時店內持續在
    營業，且從客人之神情及離去之狀態觀之，並無突然受到驚
    嚇或感到威脅之動作或表情，而被告徐美遇到客人要過來
    ，還讓他，被告陳緯紘、張原齊則是對客人微笑點頭回應，
    並無施以威脅、強迫，使告訴人生意無法繼續等語。經查：
　㈠被告3人確於起訴書所載時，偕同前往告訴人開設之「阿慧小
    吃店」，向告訴人索討積欠被告徐美之債務，期間被告徐
    美大聲要告訴人還錢，而被告陳緯紘亦曾向顧客揮手等節
    ，迭經被告3人於警詢、偵訊及本院審理時坦承不諱（見偵
    卷第8至9頁、第12頁、第16頁、第105至109頁、本院審易卷
    第79至81頁、本院易字卷第72至74頁），核與證人即告訴人
    蔣國棟於警詢、偵查及本院審理時所證情節、證人蔣昀吟於
    本院審理時證述情節大致相符（見偵卷第19至20頁、第97頁
    、本院審易卷第85頁、本院易字卷第215至216頁、第223至2
    30），並有現場監視錄影及證人蔣昀吟持手機錄影之畫面、
    本院110年5月5日勘驗筆錄在卷可稽（見本院易卷第135至14
    5頁），此部分事實，應堪認定。㈡
　㈡按刑法第304條強制罪所欲保護之法益為意思形成自由、意思
    決定自由與意思實現自由，性質上係屬開放性構成要件，範
    圍相當廣闊，欠缺表徵違法性之功能，故在強制罪之犯罪判
    斷，除須審查行為人是否具備強暴、脅迫等手段，與對象是
    否被迫為一定作為或不作為外，尚必須審查行為是否具有實
    質違法性，將不具違法性之構成要件該當行為，排除於強制
    罪處罰範疇之外。而強制行為之違法性乃取決於強制手段與
    強制目的之關係上，亦即，以目的與手段關係作為判定是否
    具有違法性之標準，倘就強暴、脅迫之手段與強制目的兩者
    之關係上，亦即就強制手段達成目的之整體事實而言，係社
    會倫理之價值判斷上可責難者，則該強制行為即具有違法性
    。而對於「手段、目的、關聯」之可非難性判定，有下述幾
    個原則：①關聯性原則：如果行為人所用之手段，與其所要
    致力之目的，欠缺內在的關聯，則具有可非難性；反之，如
    手段與目的間具有內在關聯，即無可非難性；②利益衡量原
    則：若行為人係強制他人不為法所禁止之行為，或強制他人
    不為重大違反風俗行為，基於利益衡量原則，係屬不具非難
    性；③輕微性原則：行為人所為之強制如果只是輕微的影響
    ，且此種強制行為，不具備有可非難性；④違法性原則：若
    行為人係強制他人為可罰之犯罪行為，則強制行為具可非難
    性；⑤國家強制手段優位原則：行為人以強暴手段自行實現
    債權，即使目的正當，仍具有可非難性；⑥自主原則：行為
    人以自己得以處分之利益作為脅迫手段，並不具有可非難性
    。從而，是否成立強制罪，首應審究是否有強暴、脅迫行為
    存在、對象是否被迫為一定作為或不作為，若為肯定，則應
    進一步判斷強暴、脅迫之手段與強制目的兩者彼此之關係是
    否具有違法性，倘行為人所為強制行為不具應以國家刑罰權
    加以制裁之可非難性，即不得逕以強制罪相繩，以避免造成
    人民在生活中動輒得咎。　
　㈣關於被告陳緯紘、張原齊是否有向客人揮手，並告以「店裡
    沒有要做生意」乙節，證人即告訴人於偵查中指稱：等警察
    來的期間，另外兩個人就大聲對客人喊說『沒有要做生意啦』
    ，把客人趕走等語（見偵卷第97頁），復於本院審理時證稱
    ：被告陳緯紘舉起手來大聲喊趕客人走，印象中他直接跟客
    人說今天不做生意了，後來他們兩個（指被告陳緯紘、張原
    齊）去坐在靠近門口要進來的桌子旁邊，有女子要進來吃東
    西，被告張原齊對著客人說不做生意了等語（見本院易字卷
    第215至216頁、第221至222頁），而證人即告訴人之女兒蔣
    昀吟於本院審理時亦證稱：被告陳緯紘、張原齊在現場驅趕
    客人，人家走進來就跟他說不賣了之類的，他們就走出去了
    ，就是叫我們的客人不要進來，錄影機是有拍到被告陳緯紘
    有手勢驅趕客人，然後講話等語（見本院卷第224至225頁）
    ，均為被告陳緯紘、張原齊所否認，被告陳緯紘並辯稱其係
    跟客人說沒事沒事，是債務糾紛，請他們繼續吃飯等語（見
    本院易字卷第80頁），則被告陳緯紘、張原齊是否有告訴人
    所指上情，即非無疑。㈣
　㈤經本院勘驗「阿慧小吃店」之監視器錄影畫面，該檔案雖無
    聲音，但畫面中可見被告陳緯紘對於正進入店內之一名女子
    、一名男子擺動手掌並說話後，該二名客人旋即離去，接著
    被告陳緯紘則與被告張原齊相視而笑（見本院易字卷第137
    頁、140頁），足見確有客人踏入店內後，旋即離去之情形
    。參以本院另勘驗證人蔣昀吟持手機錄製之錄影畫面，可見
    被告3人於店內之期間，被告徐美、告訴人蔣國棟及證人蔣
    昀吟間對話音量大，且充滿不悅之情緒（見本院易字卷第14
    1至145頁），則綜合上情，該二名客人究竟係因被告陳緯紘
    對渠等「表示店裡沒有要做生意」等語，抑或見店內有口角
    爭執，方而離去，尚無從得知，自無從遽認被告陳緯紘、張
    原齊確有起訴書所載，向店內顧客稱「店裡沒有要做生意」
    等語之情，更遑論有何強暴、脅迫之行為。㈤
　㈥至被告徐美固於「阿慧小吃店」內，因索討債務而有大聲說
    話之事實，然依本院勘驗卷附證人蔣昀吟持手機攝錄之畫面
    ，可見被告徐美、告訴人與證人蔣昀吟之情緒，確實隨著
    一方追討債務、另一方否認債務等一來一往之對話而越發高
    漲，現場確呈劍拔弩張之緊張氛圍，然被告徐美所為，究
    與刑法第304條強制罪所謂強暴、脅迫之構成要件行為有間
    ，卷內復查無明確事證足以核實，自不能率以強制罪相繩。
五、綜上所述，公訴人所舉各項證據方法尚不足以證明被告3人
    確有何涉犯本案強制罪之犯行，揆諸前揭說明，自應為被告
    3人無罪判決之諭知，以昭審慎。
據上論斷，應依刑事訴訟法第301 條第1 項，判決如主文。
本案經檢察官洪榮甫提起公訴，由檢察官蔡宜均到庭執行職務。
中    華    民    國    110   年    12   月     22    日
                  刑事第十一庭  審判長法  官  潘政宏
                                      法  官  林育駿
                                      法  官  蔡旻穎
以上正本證明與原本無異。
如不服本判決應於收受判決後20日內向本院提出上訴書狀，並應
敘述具體理由。其未敘述上訴理由者，應於上訴期間屆滿後20日
內向本院補提理由書(均須按他造當事人之人數附繕本)「切勿逕
送上級法院」。 
　　　　　　　　　　　　　　　        書記官　黃瓊儀
中　　華　　民　　國　　110 　年　　12　　月　　23　　日